【裁判字號】    89,自,233
【裁判日期】    901026
【裁判案由】    詐欺
【裁判全文】
臺灣板橋地方法院刑事判決                          八十九年度自字第二三三號
    自  訴  人  戊○○
    被      告  卯○○
    被      告  甲○○
右列被告因詐欺案件，經自訴人提起自訴，及臺灣板橋地方法院檢察署檢察官移送併
辦（九十年度偵字第六七二三號、第八七○六號、第八七○七號），本院判決如左：
    主  文
卯○○常業詐欺，累犯，處有期徒刑貳年陸月，如附表一、二所示之物均沒收。
甲○○無罪。
    事  實
一、卯○○係瘖啞人，其前曾有竊盜、妨害家庭、多次詐欺、偽造文書等前科，其最
    近一次於民國八十七年間所犯偽造文書等案件，經臺灣臺南地方法院判處應執行
    有期徒刑五月確定，於八十九年二月五日執行完畢，竟不知悔改，其基於常業詐
    欺之犯意，意圖為自己不法之所有，自八十七年十二月某日起至八十八年七月間
    某日止，在臺北縣三重市○○路○段二十巷一○○號四樓辛○○住處，假藉組織
    臺灣省澎湖縣聾啞福利協進會（以下簡稱澎湖聾啞福利協進會），透過同為瘖啞
    人辰○○之介紹，得以認識亦為瘖啞人之戊○○、丁○○○夫妻及子○○、辛○○等人，卯○○向戊○○、丁○○○、子○○、辛○○騙稱其係澎湖聾啞福利協
    進會理事長，如繳交加入該協進會所需經費即可擔任該協進會要職、並須繳交保
    健費、捐獻及以該協進會名義辦理澳洲旅遊為鉺，向戊○○、丁○○○、子○○
    、辛○○等人詐騙，取得彼等信任，致彼四人信以為真，陷於錯誤，戊○○、丁○○○各交付參加該協進會會費一萬一千元、赴澳洲旅遊之旅費各三萬三千元、
    紅奠費用三千元、保健費六千元、捐獻二千元，各共計五萬五千元（二人此部分
    合計十一萬元）；子○○、辛○○各交付入會費一萬一千元、白包三千元、捐款
    二千元，辛○○另交付保健費三千元、澳洲旅遊費三萬三千元（其中子○○合計
    一萬六千元、辛○○合計五萬二千元）。其間自八十七年十二月某日起至八十八
    年三月間某日止，在臺北縣蘆洲市○○街一六三號二樓戊○○住處，卯○○並陸
    續數次，假藉欲與其太太離婚需用錢或整修房子需款為由，向戊○○騙取借款共
    達七十六萬元，且向戊○○偽稱待前揭聾啞福利協進會社團成立後，政府補助款
    下來即可還錢，戊○○不疑有詐，如數交付卯○○。卯○○為達其詐騙錢款目的
    ，竟基於偽造公印、印章、偽造私文書、公文書暨行使之概括犯意，在上揭詐騙
    期間並陸續出示以其於不詳時間、地點，僱請不知詳情之不詳姓名之人所偽刻臺
    灣省政府社會處長「壬○○」印章、「處長壬○○」印章、「臺灣省澎湖縣聾啞
    福利協進會」印章（方、圓章各一）、「臺灣省南投縣政府社會處」公印，偽刻
    上揭印章後，並於不詳時間、地點，以上揭偽刻之壬○○印章、臺灣省澎湖縣聾
    啞福利協進會印章（方形章）蓋於澎湖縣政府社會科停止摸彩通知單上，而偽造
    澎湖縣政府社會科公文書；於不詳時間、地點將偽刻之「壬○○」、「臺灣省澎
    湖縣聾啞福利協進會（方形章）蓋於澳洲旅遊名單上，而偽造該旅遊名單；於不
    詳時間、地點，將前所偽刻之「處長壬○○」印章蓋於公告上，而偽造公告一紙
    ；於不詳時間、地點偽造省政府社會處長壬○○名義之申請書一紙；於不詳時間
    、地點偽造壬○○名義之臺灣省澎湖縣聾啞福利協進會名單一份；於不詳時間、
    地點偽造曾啟明署押，並以前所偽刻「臺灣省南投縣政府社會局」公印、「壬○○」印章蓋於臺灣省政府社會處八十八年五月三十一日、八十八年六月九日、八
    十八年六月十六日、八十八年六月十八日四份公告上而偽造之；於不詳時間、地
    點，以前所偽刻之「臺灣省澎湖縣聾啞福利協進會」（方、圓章各一）蓋於聘書
    、感謝狀上，而偽造辛○○、丁○○○、戊○○等人聘書及偽造辛○○、丁○○○、戊○○、子○○之感謝狀；於不詳時間、地點，偽以壬○○署押，冒用壬○○名義所作致戊○○總幹事之便條紙等文件持交予戊○○、丁○○○、辛○○、
    子○○等人，以博取彼等之信任。卯○○並於八十八年三月間某日，在臺南市某
    印刷工廠內，利用不知情之不詳姓名之人，冒用壬○○及甲○○之父乙○○、母
    王黃素珠名義偽造結婚喜帖二紙後，寄予戊○○收受，欲向戊○○騙取紅包，惟
    並未得手。卯○○又於八十八年六月一日，在卯○○所投宿臺東某處旅社內，向
    未○○騙稱其係澎湖縣聾啞福利協進會理事長，參加該協進會須繳交入會費、保
    健費及捐獻等費用，政府會撥款下來且找工作較好找、方便政府聲請補助又臺灣
    省政府社會處會給予未○○五千元之車資費等詞矇騙未○○，致未○○陷於錯誤
    ，交付入會費一萬一千元、保健費六千元、白包六千元、樂捐二千元等費用（共
    計二萬五千元）予卯○○，卯○○並以於不詳時間、地點所偽造如附表二編號一
    所示之公文書交予未○○收受，又將於不詳時間、地點偽造省政府社會處長壬○○、唐先生名義之便條紙二紙、冒用前所偽刻「臺灣省澎湖縣聾啞福利協進會」
    印章（方、圓章各一）製成之聘書、感謝狀等文件交予未○○以博取信任。卯○○又於八十八年八月間某日，以所偽刻之「臺灣省澎湖縣聾啞福利協進會」印章
    （方、圓形各一）盜蓋於信函上，寄予屏東市謙正巷四十五之一號庚○○○處，
    偽稱可替庚○○○申請補助、殘障福利津貼等，但因庚○○○看不懂卯○○寄此
    信函之用意，將之交還，以上均足生損害於臺灣省南投縣政府社會處、澎湖縣政
    府社會科、臺灣省政府社會處等公眾及臺灣省澎湖縣聾啞福利協進會、壬○○、
    乙○○、王黃素珠等人。嗣卯○○於前向戊○○所借七十六萬元到期未還後，為
    取得戊○○之信任，基於偽造印章、偽造文書並持之行使之概括犯意，為將前揭
    借款七十六萬元連同利息二十四萬元，共計借取一百萬元一事製作借款證明書予
    戊○○收執，竟未經甲○○之同意，於八十九年五月二十六日，在臺南市卯○○
    住處，利用不知情之子○○委由不知情之不詳姓名者，偽刻「甲○○」之印章一
    枚，並偽以甲○○為借款保證人，偽造甲○○之署押，並以前所偽刻「甲○○」
    之印章蓋於借款證明書上（其上有二枚甲○○之印文）而偽造甲○○為保證人之
    借款證明書後，持之交付予戊○○收執，足以生損害於甲○○。卯○○又基於偽
    造印章、文書暨行使之概括犯意，並延續前揭常業詐欺之犯意，於八十九年七月
    間某日起至同年九月二十日止，在屏東市○○路二一八之一號巳○○住處，偽稱
    其係臺灣省聾啞福利協進會會員為幌子，詐騙同為瘖啞人之己○○、癸○○、午
    ○○三人加入臺灣省聾啞福利協進會，並偽稱會員須繳交入會費、會員制服費、
    保險費及該協會欲募基金並辦理金門旅遊等為由，並持於不詳時間、至屏東等地
    點，僱請不知詳情、不詳姓名之人所偽刻之「臺灣省臺中市政府」公印、「張溫
    鷹」、「黃元章」之簽名章蓋於己○○、午○○、癸○○三人之受公文上，持以
    交付彼等以為取信須繳交保險費，致己○○、午○○、癸○○三人誤信為真，各
    交付入會費二萬六千元、保險費二千八百元、製作會員制服費二千五百元（己○○、午○○、癸○○三人此部分各被騙取三萬一千三百元）；卯○○另於八十九
    年九月十日，在上揭巳○○住處，以募基金為由，向癸○○騙取一千五百元；又
    於八十九年九月二十日，在上揭巳○○住處，以至金門旅遊為幌，復向癸○○騙
    取金門旅遊費用五千六百元。待己○○、午○○、癸○○三人繳交入會費後，卯
    ○○為取信於彼三人，竟持前揭偽造之「臺灣省臺中市政府」公印及臺中市市長
    「張溫鷹」簽名章，蓋於填寫己○○、午○○、癸○○名義之會員證上，與不知
    情之劉鈺同持至屏東市○○路二十六號臺大
    影印店交予不知詳情之人印製後，再利用不知情之劉鈺持以交付予癸○○、己○○、午○○等人（交付己○○此部分之文書嗣經己○○撕毀），足以生損害於
    臺中市政府、張溫鷹、黃元章等人。迨至八十九年九月二十日，癸○○欲赴金門
    旅遊地點集合時，不見卯○○及其餘參加之人，始知受騙。
二、案經自訴人提起自訴及臺灣板橋地方法院檢察署檢察官移送併辦。
    理  由
一、訊據被告卯○○，除坦承詐欺騙取自訴人戊○○之借款七十六萬元外，對於其餘
    犯行均矢口否認，辯稱：入會費等費用，不是伊騙取的，伊把此錢轉給丑○○，
    至於澎湖縣政府社會科停止摸彩聲明書是丑○○交給伊的，其上之章不是伊去刻
    的，是丑○○負責的，是丑○○保管，跟伊無關，這份資料應該是丑○○用來騙
    人的，伊知道是丑○○要騙錢，伊沒有跟他一起騙，只是說要去旅遊，伊有幫他
    ，錢是伊代收的，之後再交給丑○○，這些錢跟甲○○沒有關係，借款部分伊個
    人的，跟丑○○無關，聘書等是丑○○所寫，伊再轉交給一些會員，至臺灣省政
    府社會處長壬○○及臺灣省澎湖縣聾啞福利協進會的章，是丑○○刻的，至壬○○名義之申請書是丑○○打字，交給伊，伊再傳真給全部的會員，確實是假的，
    不過是丑○○偽造的，．．．申請書是丑○○打的，伊再交給其他會員，申請書
    也是假的，．．．至自訴人所提之紅帖三張，其中新居落成是真的，是伊找人去
    印的，至於結婚各印五十份是假的，根本沒有結婚這件事，至於喜帖上壬○○的
    名字，是丑○○教伊印的，乙○○及王黃素珠他們是甲○○的父母，伊並沒有經
    過他們同意，在八十八年三月份時，在臺南市找某印刷工廠印的，伊自己一個人
    ，甲○○不知道，事實上沒有結婚這件事，伊印的目的是要騙紅包，．．．結婚
    沒有寄出去，也沒拿到紅包。至臺中市政府公印是丑○○做的跟伊無關，給癸○○之會員證及受公文是陳志祥交給伊的，伊再交給癸○○，．．．感謝狀及聘書
    部分是丑○○交給伊，伊再發給會員，．．．所有偽造文書及會費部分是丑○○
    做的，應該由他負責，伊沒有幫他，都是丑○○做的，不是伊起意要騙人，是丑
    ○○要騙的，伊有幫他去找會員，．．．丑○○說十一月份回來，要還大家錢，
    至於甲○○跟這事無關云云。
二、經查：
（一）右揭被告卯○○確有詐欺、偽刻公印、印章、行使偽造公文書、行使偽造文書
      等事實，業據自訴人戊○○指訴甚詳，且有其提出之借款證明書、澎湖縣政府
      社會科停止摸彩通知單、會員證、戊○○、丁○○○、辛○○聘書暨感謝狀影
      本各一份及子○○感謝狀影本一份、其上有臺灣省政府社會處長「壬○○」印
      文及「臺灣省澎湖縣聾啞福利協進會」印文之澳洲旅遊名單、戊○○之存褶明
      細影本各一份、省政府社會處長壬○○名義申請書、便條影本各一份、協議書
      影本一份附卷可參，且經證人丁○○○、辰○○、子○○、辛○○、未○○、
      己○○、癸○○、午○○、巳○○等人到庭證述屬實。至被告卯○○不否認其
      有騙取自訴人戊○○借款七十六萬元部分，核與自訴人戊○○之指訴情節大致
      相符，復有被告卯○○簽發之本票影本四紙在卷可參，顯然該部分之詐欺犯行
      屬實。至被告卯○○否認詐欺戊○○、丁○○○、子○○、辛○○、未○○、
      己○○、癸○○、午○○等人有關入會費、保健費、旅遊費、捐獻等其他錢款
      ，亦否認有偽刻公印、印章及行使該偽造之公、私文書等情事。然被告卯○○
      不否認其確有向前揭被害人收取該被害人等指述之前揭費用，亦不否認曾交付
      上揭印有臺灣省澎湖縣聾啞福利協進會、臺灣省南投縣政府社會處公印、壬○○印文、臺中市政府公印、張溫鷹印文等之文書予被害人等人，惟辯稱該文書
      均係由一年籍為四十七年五月二十日生之名為「丑○○」之所交付，又彼向被
      害人等收受之錢款，均交給「丑○○」云云。茲查被告於九十年一月十一日本
      院訊問時，供稱丑○○住澎湖白沙鄉○○○○道地址，伊家裡面有地址，他（
      指丑○○）在高雄市聾啞福利協進當選過四次理事長，去年還有參加，沒有選
      上，並供稱社會處長壬○○之印章，也是丑○○蓋好，都是丑○○負責的，嗣
      又改稱章是丑○○拿給伊，由伊幫忙蓋云云。而本院依該被告所提供丑○○資
      料，向高雄市聾啞福利協進會查詢結果，據該會函復「．．．丑○○十餘年前
      曾為本會會員，未會擔任過本會理事長之職務，基本資料如下：住址：高雄市
      左營區自治新村一六一號，出生：四十五年二月十七日、身份證統一編號：Ｚ
      000000000「０」尾數０或９，因資料時間已久，無法辨別等語。」
      有該會九十年一月三十日（９０）聾啞禧第○一○號函一份附卷可參。而依上
      揭高雄市聾啞福利協進會所提供之丑○○人別資料，經本院向戶政機關查詢該
      名「丑○○」之戶藉資料，經依該查得之戶籍資料，傳訊證人丑○○（地址、
      出生年月日與高雄市聾啞福利協進會提供之資料相符，至身分證字號數字很相
      似，但不盡相符）到庭訊問，該證人丑○○亦為瘖啞人士，但否認認識被告卯
      ○○，亦否認曾在高雄市聾啞福利協進會擔任過會員，被告卯○○亦否認其所
      指稱之「丑○○」即為本院所傳喚之丑○○，是該被告所供「丑○○」是否確
      有其人，顯有疑問。另查被告卯○○曾於偵查中經檢察官提示（午○○）會員
      證何來，又「會員證」及「保險之公文」是否偽造時，被告卯○○供稱會員證
      是別人在八十九年八月十三日給伊，是在屏東某地的殘障會講話的人交給伊的
      ，伊是在六十二年加入該聾啞協進會，伊親眼看到一殘障會講話的人蓋上開文
      件交給伊，是在臺南，八十七年開始聾啞與智障合為一協進會。於該次偵查中
      被告亦供稱告訴人午○○、己○○二人所交之會員入會費沒有繳交該協進會，
      在伊保管中，伊沒給錢，他就給伊會員證，保險是聾啞協進會自己辦的保險，
      不是外面的保險公司，繳保險金後每六個月就發日用品、價值五百元給參加保
      險的人，．．．至告訴人之制服是要做，但還沒做，因要參加臺灣省殘障運動
      會要穿的，因殘障人士每年舉辦一次運動會，但明年四月二十四日才要辦運動
      會等語（參見臺灣板橋地方法院檢察署九十年度他字第一一九○號偵查卷九十
      年四月十二日訊問筆錄）。然據證人劉鈺於偵查中證述：．．．會員證是卯
      ○○拿去「臺大影印店」印製，由伊與卯○○去該店取回，伊沒看到卯○○寫
      會員證上各會員名稱，至會員證上及保險公文上之關防、印章可能放在卯○○
      屏東住的房子，張溫鷹的章伊不知道等語。而證人巳○○於偵查中亦證述：是
      卯○○以五百元去屏東刻關防，伊有看到，張溫鷹的章伊不知道，嗣又改稱伊
      陪卯○○去刻，他刻什麼伊不知道等語，被告卯○○於偵查中亦供稱：關防是
      一非瘖啞、殘障人給伊一千五百元，叫伊去刻的，而張（鄭）安家所說五百元
      的章，是告訴人入會所刻的章，每人二百元，該非瘖啞殘障人伊不知姓名，也
      不知他是不是負責人等語（以上見臺灣板橋地方法院檢察署九十年度他字第一
      一九一號偵查卷九十年四月十七日訊問筆錄），則由上揭證人巳○○之證言，
      雖無法確定被告卯○○與證人巳○○同去刻印時，是否確有刻「臺灣省臺中市
      政府」之公印及「張溫鷹」之印章，然該次偵查中，被告不否認此公印確由彼
      所刻，與嗣被告卯○○於本院審理時所提及「臺灣省臺中市政府」公印是「丑
      ○○」做的云云，顯然有前後不符合之情形。又於偵查中檢察官問及被告卯○○，寄給庚○○○函內「澎湖協進會」（臺灣省澎湖縣聾啞福利協進會）之關
      防何來，該被告供稱因全省各縣市之協進會都在一起，又稱伊是分會理事長，
      該關防停止後，已還給澎湖縣政府，因該會現已停止等語（見前揭九十年度他
      字第一一九一卷九十年四月十七日訊問筆錄），此亦與被告於本院訊問時所辯
      前揭印章係由「丑○○」所刻不符。且查被告卯○○於偵查中供稱澳洲旅遊名
      單上「壬○○」章係壬○○交給伊蓋，伊蓋完後，又還給他，至會名為澎湖縣
      聾啞福利協進會，章是政府給伊的，是澎湖縣政府給伊的云云（見臺灣板橋地
      方法院檢察署九十年度偵字第六七二三號偵查卷第十七頁正面），亦與被告卯
      ○○於本院審理時所稱上開印章係「丑○○」所刻一節不符。況查本件被害人
      等多人，甚至與被告私交密切之被告甲○○，均陳稱未曾見過「丑○○」其人
      ，又被告卯○○經本院交保釋放後，仍未提供「丑○○」之正確資料以供本院
      查證，而本院曾依丑○○之姓名查詢名為「丑○○」之個人基本資料多份，供
      被告卯○○辨識有無其指稱之「丑○○」，然均為該被告所否認。參酌果如被
      告卯○○所辯，真有「丑○○」其人，該被告焉有可能無法提出正確資料以供
      本院查證之理，其嗣又稱「丑○○」已至中國大陸云云顯係卸責之詞，尚難採
      信，難認被告卯○○此部分所辯屬實。
（二）次查據本院以被告卯○○所交付自訴人澎湖縣政府社會科停止摸彩通知單及澳
      洲旅遊名單之文書，向內政部查詢結果，據內政部函復「．．．壬○○為前臺
      灣省政府社會處處長，．．．」有該部八十九年九月二十六日台（八九）內社
      字第八九二七一○七號函一紙附卷可參，而據本院向澎湖縣政府查詢有否「臺
      灣省澎湖縣聾啞福利協進會」之申請設立，亦經回復「查本縣無立案之臺灣省
      澎湖縣聾啞福利協進會團體」，有八十九年十月十一日八九澎府社行字第五五
      三四四號函一份在卷可按。嗣本院又以前揭澎湖縣政府社會科停止摸彩通知單
      之文書，向澎湖縣政府函查該文書是否真正，經函復「關於貴法院函請本府查
      明本府社會科摸彩通知書影本一件是否真正一案，經查本縣迄未有「臺灣省澎
      湖縣聾啞福利協進會」之團體立案，而本府社會局於八十八年九月間亦未辦理
      該項摸彩活動，該摸彩通知書非屬實，請查照。」此有澎湖縣政府九十年二月
      五日九十澎府社行字第○五七九五號函一份附卷可參。再本院又以如附表二編
      號一、二、三、四所示之文書及壬○○名義之申請書暨壬○○名義之臺灣省澎
      湖縣聾啞福利協進會名單一紙（以上均影本），函請內政部檢視該文書是否真
      正，經函復「１、查前臺灣省政府社會處因九二一地震後部分檔案燬損以致無
      從查考。２、本案所附．．．文書其日期均為八十八年二月以後，惟前臺灣省
      政府社會處唐處長已於八十七年十二月十六日退休，足見其文書不實，應屬冒
      名，．．．」等語，有內政部九十年八月二十四日九十內中人字第九○○四○
      三五號函一份在卷可按，再經本院以其上有臺灣省臺中市政府公印及臺中市長
      張溫鷹印文之會員證及受公文函請臺中市政府檢視該文書是否真正。經臺中市
      政府回復「貴院來函所送文書，經查並非本府公文書，其印文亦非本府印信，
      請查照。」，此亦有臺中市政府九十年七月二十日九十府社行字第九六二六七
      號函一份在卷足考。則由上揭本院向各單位查詢之回函可知，被告卯○○所交
      付予被害人戊○○等人以上所示之文書均屬虛偽無誤。況被告卯○○對於交付
      予被害人等之文書確有偽造一節未予否認，僅辯稱所有偽造文書及會費部分係
      「丑○○」所為，是丑○○要騙的，不是伊要騙的，與伊無關云云。然參酌上
      揭證據可知，被告無法提供正確「丑○○」之資料以供本院查證，復無人見過
      卯○○所提及之「丑○○」本人，而被告卯○○此部分所辯亦有前後不符之處
      甚多，難認其此部分之辯解為真正，無從認定前揭印章、文書均係由丑○○所
      偽造後，再交予被告卯○○持交被害人。再由卷內署名壬○○之文書內容粗糙
  ，文字亦不甚通順情形觀之，亦明顯可見此文書應非由署名省政府社會處長壬○○所擬之文書，而係由智識不高之人所偽造無訛，且由上揭文書上內容均為
      被告卯○○與本案被害人等間之事項，其內均無「丑○○」其人之署名，且內
      容亦均無與「丑○○」有關之處，而本案被害人被騙之金錢，亦悉數交付予被
      告卯○○一人，堪信本件應係被告卯○○詐騙被害人，為達詐騙目的，而將所
      偽造文書行使交付被害人等無訛。被告卯○○辯稱該文書均係由丑○○所偽造
      ，此部分被害人所交付之錢，均已交給丑○○云云，顯與事實不符，應屬被告
      卯○○事後卸責之詞，不足採信。足見被告卯○○確有以成立聾啞福利協進會
      名義騙取自訴人戊○○及被害人丁○○○、子○○、辛○○、未○○、己○○
      、癸○○、午○○等人參加聾啞福利協進會之會費、制服費、保健費、基金、
      募款、旅遊費等費用無訛，且被告卯○○亦有偽刻印章、公印、偽造公、私文
      書暨行使之犯行無誤，是其此部分犯行均事證明確，洵堪認定，應予依法論科
      。
（三）再查被告卯○○於本院訊問時，亦供承伊向自訴人借錢去整修房子，伊是用福
      利協進會來騙自訴人，事實上錢拿去買房子等語（參見本院九十年一月十一日
      訊問筆錄），顯然被告卯○○確有利用成立聾啞福利協進會名義向自訴人詐取
      錢款無誤。至借款證明書上「甲○○」印章，確實未經過被告甲○○之同意，
      由被告卯○○於八十九年五月二十六日，委由子○○找人去刻該印章一節，據
      被告卯○○一度坦白供認，核與自訴人戊○○所訴及證人子○○所證情節大致
      相符，並經被告甲○○堅決否認彼有同意被告卯○○刻彼之印章（參見本院九
      十年一月十一日訊問筆錄），足見被告此部分利用不知情之子○○偽刻甲○○
      之印章，並偽造甲○○為該借款保證人一節屬實。至被告卯○○其後又改稱該
      甲○○之印章是自訴人叫子○○去刻的云云，核與前所供不符，且經自訴人及
      子○○否認，茲查被告卯○○係自訴人借款之借款人，其為取信於自訴人，而
      偽以甲○○為該借款之保證人始符合常情，如非被告授意，自訴人及證人子○○焉有可能自行偽刻甲○○之印章，以為本件借款之保證人之理，是被告卯○○所辯顯與事理不符，應係事後卸責之詞，不足採信。此外，復有偽造之借款
      證明書一份在卷可參，從而，被告卯○○此部分犯行事證明確，洵堪認定。
      至被告偽以壬○○及甲○○之父乙○○、母王黃素珠名義而偽造與被告甲○○
      結婚喜帖騙取紅包未得手一節，據被告卯○○坦白供認，且經自訴人指訴明確
      ，復有自訴人所提出之結婚喜帖二紙附卷可參，雖被告卯○○否認有將喜帖寄
      出，然被告如未寄出該喜帖，喜帖焉有可能在自訴人處，顯然被告卯○○此部
      分之辯解不實，是被告以此方式行使偽造文書暨詐欺取財未遂犯行亦甚明確。
      又被告卯○○以其上有「臺灣省澎湖縣聾啞福利協進會」印文之信函，寄予庚○○○一節，為該被告所不否認，並為庚○○○供證在卷，且有該信函一份附
      於偵查卷內（參見臺灣板橋地方法院檢察署九十年度他字第一一九一號卷內）
      可參，雖被告卯○○辯稱該信函上之印文係由「丑○○」所蓋後，再交由伊交
      付予庚○○○云云，然此部分所辯，參酌以上證據可知難認確有「丑○○」其
      人，且「臺灣省澎湖縣聾啞福利協進會」之印章應係由被告卯○○所偽刻，堪
      信此文書亦係由被告卯○○所偽造無誤，是被告此部分之辯解，亦不足採信。
      從而，本件事證明確，被告卯○○犯行均洵堪認定，應予依法論科。
三、核被告卯○○所為，係犯刑法第三百四十條常業詐欺罪、第二百十六條行使第二
    百十條偽造私文書罪、及行使第二百十一條偽造公文書罪。自訴人認被告向其騙
    取金錢部分所為係犯刑法第三百三十九條第一項之詐欺罪，然查被告卯○○多次
    利用偽造之文書，騙取聾啞人加入聾啞福利協進會，顯係反覆以此為業，應係常
    業犯，爰依法變更起訴法條。至被告僱請不詳之人偽造公印及印章之行為及利用
    不知情之子○○委請不詳姓名之人偽造甲○○印章之行為，無證據可資證明該不
    詳之人知情，應係間接正犯。又被告偽造公印及偽造印章、署押之行為，為偽造
    公文書、私文書之部分行為，均不另論罪；偽造之低度行為應為行使之高度行為
    所吸收，亦不另論罪。又被告前後多次行使偽造公文書、私文書之行為，時間緊
    接，又各係觸犯同一構成要件之罪名，顯各基於概括犯意反覆所為，為連續犯，
    均應依法加重其刑。至被告所犯前揭常業詐欺罪、行使偽造公、私文書罪間，有
    方法、目的之牽連關係，應依牽連犯之規定從一重以常業詐欺罪論斷。至移送併
    辦被告卯○○詐騙戊○○（與自訴意旨同一犯罪事實）、丁○○○、子○○、辛○○、未○○、己○○、午○○、癸○○錢款暨行使該偽造文書、行使偽造公文
    書等犯行，雖未經自訴人提起自訴，然與自訴論罪科刑部分，有實質上一罪及連
    續犯裁判上一罪之關係，自為自訴效力所及，本院應併予一併審論。至被告卯○○偽刻「甲○○」印章偽製借款證明書保證人部分與被告卯○○以虛偽喜帖向自
    訴人詐財未遂犯行；被告卯○○製作偽蓋「臺灣省澎湖縣聾啞福利協進會」印章
    之信函予庚○○○等犯行，與自訴意旨論罪科刑部分，有連續犯或牽連犯之裁判
    上一罪關係，亦為自訴效力所及，本院亦應一併審論，附此敘明。再查被告卯○○前曾有如事實欄所載之犯罪科刑及執行紀錄，有臺灣高等法院檢察署刑案紀錄
    簡覆表一紙附卷可參，其於有期徒刑執行完畢後，五年以內，再犯本件有期徒刑
    以上之罪，是為累犯，爰依法加重其刑至被告卯○○雖係瘖啞人，唯本院認其犯
    行惡劣，無減輕其刑之必要，附此敘明。茲審酌被告之素行不良，已有多次前科
    ，又其智識程度、犯罪之動機、目的、手段，生活狀況、犯罪所生之損害，及犯
    罪後仍不坦承犯行，態度不佳且未賠償被害人等一切情狀，量處如主文所之刑。
四、至被告卯○○偽造如附表一所示之「壬○○」印章、「處長壬○○」印章各一枚
    、「臺灣省澎湖縣聾啞福利協進會」印章（方、圓章各一枚）、「臺灣省南投縣
    政府社會處」公印一枚、偽刻「甲○○」之印章一枚、「臺灣省臺中市政府」公
    印一枚、「張溫鷹」簽名章二枚、「黃元章」簽名章一枚，均係偽造之印章，不
    問屬於被告與否，均依刑法第二百十九條之規定宣告沒收。又如附表二所示之印
    文、署押，不問屬於被告與否，亦均依刑法第二百十九條之規定宣告沒收。至被
    告卯○○所偽造如事實欄所載之公、私文書，雖均係被告供犯罪所用之物，然均
    已交付被害人等人收執，非被告所有之物，故不為沒收之諭知；至偽造己○○之
    會員證，業經己○○撕毀，經己○○述明在卷，故其上「臺灣省臺中市政府」、
    「張溫鷹」之印文各一枚，已無從宣告沒收，附此敘明。
五、臺灣板橋地方法院檢察署九十年度偵字第六七二三號移送併辦告訴人丙○○告訴
    被告卯○○於八十二年三月至同年九月間，在臺南市○○○街四三巷二二號住處
    ，向彼借錢七十六萬元，及拿走項鍊、手鐲、金戒子等物未還，又被告卯○○於
    八十七年二月、三月、四月請彼至卯○○臺南家中做洗衣、煮飯家庭傭人之工作
    ，未付薪水於彼，因認被告卯○○亦涉有詐欺罪嫌等語；告訴人寅○○○告訴被
    告卯○○於八十八年間，在臺南下營，向彼借錢四萬三千元，僅還二萬元，尚欠
    二萬五千元（內含利息二千元）未還，因認被告卯○○此部分亦涉犯詐欺罪嫌等
    語。然查前揭告訴人丙○○指訴八十二年間被告卯○○向其借錢及拿項鍊等物一
    節，與本件犯罪事實係自八十七年十二月間某日起之詐欺犯行，時間相隔已有五
    年之久，難認與本件自訴犯行有何裁判上一罪關係，此部分自無從併辦，應退由
    檢察官續行偵查。至告訴人丙○○於八十七年二月起至四月間曾至被告卯○○家
    幫傭，被告卯○○未給付薪水一節，茲查據該告訴人於偵查中供稱去被告卯○○
    家上班，未約定薪水多少，是彼二人間既無約定給予薪資，難認被告卯○○有何
    施用詐術使該告訴人陷於錯誤而為幫傭情事，又查丙○○嗣於本院訊問時證稱伊
    在八十七年三、四月至卯○○家中做事，二個月的薪水沒有給伊，核與被告卯○○所辯，丙○○僅於八十七年三月份至彼家中做事一個月不符，然當時被告卯○○與丙○○間確無約定薪資一節為彼二人所是認，則丙○○與被告間既無薪資之
    約定，難認被告對丙○○此部分有何施用詐術之行為。此外，復查無其他積極證
    據足資證明被告對丙○○有何詐欺情事，是無從認定被告卯○○此部分成立詐欺
    犯行；另告訴人寅○○○部分，固據其提出借款證明一紙附於偵查卷內可參，然
    被告卯○○辯稱彼向寅○○○借四萬元，已還二萬元，尚欠二萬五千元未還（其
    中五千元是利息），此亦經證人辰○○證述屬實，且為寅○○○所不否認，堪信
    被告卯○○確係向寅○○○借款四萬元，已還二萬元，尚欠二萬元未還無誤，惟
    由告訴人寅○○○之供詞可知，此部分係由被告卯○○向寅○○○借錢，該被告
    並無施用詐術之情形，且被告卯○○此部分錢款亦有返還該寅○○○二萬元，至
    餘二萬五千元（包括約定利息）部分尚未返還，顯屬民事糾葛，應循民事途徑解
    決，難認被告卯○○此部分亦涉有詐欺犯行，是此部分詐欺犯行亦屬無從證明。
    茲因移送併辦意旨認前揭部分與自訴人自訴詐欺部分有連續犯裁判上一罪關係，
    故就此部分不另為無罪之諭知。
六、至臺灣板橋地方法院檢察署九十年度偵字第八七○六號移送併辦意旨認被告卯○○亦有於八十九年六月及七月住巳○○位於屏東市○○路二一八之一號家中，白
    吃白喝，因認被告卯○○此部分亦涉犯詐欺罪嫌等語。然按犯罪事實應依證據認
    定之，無證據不得推定其犯罪事實，刑事訴訟法第一百五十四條定有明文。查本
    件據告訴人巳○○於偵查中述及因庚○○○帶被告到伊家，要伊替被告租房子，
    但租不到，卯○○就賴著住下來，伊沒趕被告走，而伊曾向被告要住及吃之費用
    ，但他不給，．．．他偷偷離開，被告曾帶伊及鍾俊娣、甲○○去澎湖玩二天，
    就不給伊錢，並曾請伊到外面吃飯、喝酒有四次，去澎湖玩的錢也是被告向高雄
    美濃某瘖啞人騙三萬元而去玩的。被告請伊吃、喝、玩，伊也有出錢，與他在伊
    家吃、住是二回事，無法相抵等語．．．。又查巳○○於本院訊問時證述：一開
    始沒有說要收卯○○租金，卯○○及甲○○都住在伊處，住了二個月後伊想去跟
    他（指卯○○）收錢，他不給伊錢，後來搬走了，他沒有向伊借錢，但是他在伊
    處白吃白喝，每次他有朋友來，就叫伊去買吃的、喝的，都沒有給伊錢等語。嗣
    巳○○又供稱租金不想跟他要了，算了等語（參見本院九十年八月二日訊問筆錄
    ），則由上揭證人巳○○之證言可知，被告卯○○固有住於巳○○家中情形，然
    彼二人於事先既無約定應給付租金，且被告要巳○○去買東西時，亦無約定要給
    付錢款給巳○○，難認被告卯○○就此部分有何施用詐術，致巳○○陷於錯誤之
    情形。難認與詐欺罪之構成要件相符，自不成立詐欺罪。此外，復查無其他積極
    證據足資證明被告卯○○有何詐欺巳○○之犯行，是不能證明被告卯○○確有此
    部分犯行，移送併辦意旨認此部分與自訴詐欺部分有連續犯裁判上一罪關係，故
    不另為無罪之諭知，亦此敘明。
七、自訴意旨另認被告甲○○與被告卯○○同為瘖啞人，二人早有共同計畫串通犯案
    連繫，以利用人性弱點百般花言巧語組織澎湖縣聾啞福利協進會社團所須經費及
    基金為鉺，被告甲○○與卯○○向自訴人先後借得一百萬元及繳會費、旅費等十
    一萬元，總計一百十一萬元，並約定一年為期，俟政府補助後全部金額還給自訴
    人，結果迄今已超過約定期限未還，且經向內政部中部辦公室陳情查詢該會是否
    合法立案社團，經查明結果無此團體核准設立而懷疑被告等涉及不法行為，私自
    偽刻圖記及印章，以利詐騙金錢之意圖，因認被告甲○○與被告卯○○共犯詐欺
    罪嫌及偽造文書罪嫌等語。惟按犯罪事實應依證據認定之，無證據不得推定其犯
    罪事實；又不能證明被告犯罪者，應諭知被告無罪之判決，刑事訴訟法第一百五
    十四條、第三百零一條第一項前段分別定有明文。又認定不利於被告之事實，須
    依積極證據，苟積極證據不足為不利於被告事實之認定時，即應為有利於被告之
    認定，更不必有何有利之證據；最高法院三十年上字第八一六號判例意旨可資參
    照。訊之被告甲○○堅決否認其有與被告卯○○共同詐騙自訴人情事，辯稱：伊
    沒有騙自訴人錢，也沒有偽造文書，伊原不知道被告卯○○說的協會是假的，後
    來才知道這件事是假的，伊沒有同意擔任被告卯○○借款之保證人，其上印章不
    是伊的等語。查自訴人認被告甲○○與被告卯○○涉犯前揭犯行，乃以被告甲○○與被告卯○○係一起來借錢，並於本院訊問時，陳稱伊以為他們夫妻二人（指
    被告卯○○、甲○○）一起，所以才一起告，伊是懷疑甲○○有和卯○○一起騙
    ，伊覺得他（指甲○○）應該是和卯○○一起的，嗣又陳稱伊誤會被告甲○○，
    伊不要告他了等語，嗣自訴人又於本院訊問時，改稱甲○○沒有騙伊，只有卯○○騙伊等語（參見本院八十九年十二月十四日訊問筆錄），且嗣於本院訊問時，
    自訴人復指陳錢是卯○○來借的，甲○○沒有參與借錢部分，因他們（指被告卯
    ○○及甲○○）是同居人，所以認為他們是一夥的，他們住一起，甲○○幫卯○○做帳，錢交給卯○○，沒有交給甲○○，因為他們出雙入對，才認為他們一起
    等語。則由自訴人對被告甲○○之指訴情形觀之，不但無法具體舉證究竟被告甲○○如何與被告卯○○一同騙錢，且指訴前後不一，難僅憑被告甲○○與卯○○
    關係密切，即可推認被告甲○○亦有參與被告卯○○前揭詐騙暨偽造文書情事。
    再查據證人辰○○於本院訊問時證述伊有看到卯○○向自訴人借錢，甲○○有在
    場，．．．卯○○借錢甲○○應該不知道等語（見本院八十九年十二月十四日訊
    問筆錄），則由上揭證人之證言，亦難認本件詐欺、偽造文書犯行，被告甲○○
    有參與情事。況被告卯○○亦供陳本件詐欺與被告甲○○無關，係其一人詐騙，
    聾啞協會之募款，是彼與自訴人間之事，與甲○○無關等語。而被告甲○○亦供
    稱伊曾加入協會，後來覺得不對勁，有提醒大家不要參加協會等語。此經自訴人
    證實在案子沒有爆發前，被告甲○○確有跟彼提過，叫彼不要加入等語。果如自
    訴人所指訴，被告甲○○係與被告卯○○一同詐騙自訴人，該被告詐騙自訴人唯
    恐不及，焉有可能提醒自訴人不要加入之理，至被告甲○○或早已知悉被告卯○○係屬騙徒，然此並未對被告卯○○之詐騙有何助力或為共同詐騙犯行，難認被
    告甲○○亦成立詐欺及偽造文書等犯行。綜上情以觀，被告卯○○固與被告甲○○關係密切，然本件借錢、交錢均由被告卯○○一人為之，難以彼二人關係密切
    ，即可推認被告甲○○亦與被告卯○○間就詐欺及偽造文書犯行有犯意聯絡及行
    為分擔，自難以自訴人前後不一之指訴及推測之詞，即可遽認被告甲○○亦同參
    與本件犯行。此外，復查無其他積極證據足資證明被告甲○○有何與被告卯○○
    共同詐騙自訴人及偽造文書等犯行，是此部分之犯罪不能證明，即應為被告甲○○無罪之諭知。
據上論斷，應依刑事訴訟法第第三百四十三條、二百九十九條第一項前段、第三百條
、第三百零一條第一項，刑法第五十六條、二百十六條、二百十一條第一項、第二百
十條、第三百四十條、第五十五條、第四十七條、第二百十九條，罰金罰鍰提高標準
條例第一條前段，判決如主文。
中      華      民      國      九十      年      十    月    二十六    日
                                臺灣板橋地方法院刑事第五庭
                                    法  官    陳   秀   
右正本證明與原本無異
如不服本判決應於送達後十日內向本院提出上訴狀
                                    書記官    張   惠   芳
中      華      民      國      九十      年     十一    月     六      日
附錄本案論罪法條全文
刑法第二百十一條
偽造、變造公文書，足以生損害於公眾或他人者，處一年以上七年以下有期徒刑。
刑法第二百十條
偽造、變造私文書，足以生損害於公眾或他人者，處五年以下有期徒刑。
刑法第二百十六條
行使第二百十條至第二百十五條之文書者，依偽造、變造文書或登載不實事項或使登
載不實事項之規定處斷。
刑法第三百四十條
以犯前條之罪為常業者，處一年以上七年以下有期徒刑，得併科五千元以下罰金。
刑法第三百三十九條
意圖為自己或第三人不法之所有，以詐術使人將本人或第三人之物交付者，處五年以
下有期徒刑、拘役或科或併科一千元以下罰金。
以前項方法得財產上不法之利益或使第三人得之者亦同。
前二項之未遂犯罰之。
附表一
┌──┬──────────────────┬─────┐
│編號│  印        章        名        稱  │ 數     量│
├──┼──────────────────┼─────┤
│ 一 │「壬○○」、「處長壬○○」          │ 各 一 枚 │
│    │                                    │          │
├──┼──────────────────┼─────┤
│ 二 │「臺灣省澎湖縣聾啞福利協進會」      │方、圓形章│
│    │                                    │各一枚    │
├──┼──────────────────┼─────┤
│ 三 │「臺灣省南投縣政府社會處」          │一枚      │
│    │                                    │          │
├──┼──────────────────┼─────┤
│ 四 │「甲○○」                          │一枚      │
│    │                                    │          │
├──┼──────────────────┼─────┤
│ 五 │「臺灣省臺中市政府」                │一枚      │
│    │                                    │          │
├──┼──────────────────┼─────┤
│ 六 │「張溫鷹」（簽名章）                │二枚      │
│    │                                    │          │
├──┼──────────────────┼─────┤
│ 七 │「黃元章」（簽名章）                │一枚      │
│    │                                    │          │
└──┴──────────────────┴─────┘
附表二
┌──┬──────────────┬────────────┬───┐
│編號│   文     書     名     稱  │ 印  文 、 署  押  名 稱│ 數 量│
├──┼──────────────┼────────────┼───┤
│    │澎湖縣政府社會科停止模採通  │「壬○○」印文          │五枚  │
│ 一 │知單                        │「臺灣省澎湖縣聾啞福利協│五枚  │
│    │                            │進會」（方形章印文）    │      │
├──┼──────────────┼────────────┼───┤
│    │ 澳洲旅遊名單               │「壬○○」印文          │三枚  │
│ 二 │                            │「臺灣省澎湖縣聾啞福利協│三枚  │
│    │                            │進會」方形章印文        │      │
├──┼──────────────┼────────────┼───┤
│ 三 │八十八年二月二十七日公告    │「處長壬○○」印文      │一枚  │
│    │                            │                        │      │
├──┼──────────────┼────────────┼───┤
│    │臺灣省政府社會處「八十八年五│「壬○○」印文、「壬○○│各四枚│
│    │月三十一日」、「八十八年六月│」署押                  │      │
│ 四 │九日」、「八十八年六月十六日│「臺灣省南投縣政府社會處│四枚  │
│    │」、「八十八年六月十八日」公│」公印文                │      │
│    │告四份                      │                        │      │
├──┼──────────────┼────────────┼───┤
│    │戊○○、王李貴美、辛○○、簡│「臺灣省澎湖縣聾啞福利協│八枚  │
│ 五 │錦淑四人之聘書四份          │進會」印文（方、圓形各一│      │
│    │                            │）                      │      │
├──┼──────────────┼────────────┼───┤
│  │戊○○、丁○○○、辛○○、許│「臺灣省澎湖縣聾啞福利協│十枚  │
│ 六 │傳仁、未○○五人之感謝狀五份│進會」印文（方、圓形各一│      │
│    │                            │）                      │      │
├──┼──────────────┼────────────┼───┤
│    │寄予庚○○○之信函一紙      │「台灣省澎湖縣聾啞福利協│二枚  │
│ 七 │                            │進會」印文（方、圓形各一│      │
│    │                            │）                      │      │
├──┼──────────────┼────────────┼───┤
│    │借款證明書                  │「甲○○」之署押        │一枚  │
│ 八 │                            │「甲○○」之印文        │二枚  │
│    │                            │                        │      │
├──┼──────────────┼────────────┼───┤
│    │己○○、午○○、癸○○三人之│「台灣省臺中縣政府」公印│三枚  │
│    │                            │文                      │      │
│ 九 │受公文三份                  │「張溫鷹」印文          │三枚  │
│    │                            │「黃元章」印文          │三枚  │
├──┼──────────────┼────────────┼───┤
│    │午○○、癸○○二人會員證二份│「台灣省臺中市政府」公印│二枚  │
│    │                            │文                      │      │
│ 十 │                            │「張溫鷹」印文          │二枚  │
│    │                            │                        │      │
├──┼──────────────┼────────────┼───┤
│    │壬○○名義致戊○○總幹事之便│壬○○署押              │一枚  │
│十一│條紙一紙                    │                        │      │
│    │                            │                        │      │
│    │                            │                        │      │
└──┴──────────────┴────────────┴───┘


司法院資訊處製作；財團法人民間司法改革基金會備份。
